高雄高等行政法院判決
110年度訴字第395號
                                民國111年4月21日辯論終結
原      告  王志盛                                                                       
被      告  高雄市政府衛生局                           

代  表  人  黃志中              
訴訟代理人  邱郁芸              
            劉錦燕              
            范永晴              
上列當事人間申請設立許可事件，原告不服高雄市政府中華民國
110年9月28日高市府法訴字第11030759200號訴願決定，提起行
政訴訟，本院判決如下︰
    主  文
一、原告之訴駁回。
二、訴訟費用由原告負擔。　　
    事實及理由
一、爭訟概要：
　　緣原告於民國110年1月7日檢具「高雄市政府衛生局加水站
    加水車設立申請書」及相關文件，向被告所屬燕巢區衛生所
    （下稱燕巢衛生所）申請許可於坐落高雄市燕巢區燕中段13
    7地號（下稱系爭土地)設立「山之泉加水站」(下稱系爭加
    水站）。燕巢衛生所受理後，函詢各權責機關審查，經高雄
    市政府工務局(下稱工務局)函復系爭土地上蓋有鐵皮屋構造
    物（下爭系爭鐵皮屋），並無發給使用執照，不符合建築管
    理相關規定。被告依燕巢衛生所查報之調查結果，審認原告
    未檢附系爭鐵皮屋之建物謄本及建築執照等文件，不符合高
    雄市加水站加水車衛生管理自治條例（下稱加水站自治條例
    ）第4條第1項第5款規定，爰以110年4月28日高市衛食字第1
    1033704303號函(下稱原處分)駁回申請。原告不服，提起訴
    願，遭決定駁回，遂提起本件行政訴訟。
二、原告起訴主張及聲明︰
(一)主張要旨︰
 1、依內政部96年2月26日台內中營字第0960800808號函（下稱9
    6年2月26日函）關於貨櫃屋之釋示，可知構造物須定著於土
    地上，且須有居住之事實，始為建築法第4條所稱之建築物
    。系爭鐵皮屋並未固定於地基水泥，如同露營車，只是擺設
    地上而已，可隨時以吊車吊往他處，不符合該規定所稱「定
    著於土地」。又系爭鐵皮屋並未開窗，只開一門，內部僅擺
    設水塔、馬達及雜物，無代替房屋使用之功能，亦不符合供
    人居住之要件，依上開函示意旨，不能認定屬建築物。
 2、縱認系爭鐵皮屋「定著」於土地上，然該鐵皮屋並無樑柱，
    只有鐵框架，顯與建築法第4條規定建築物應「具有頂蓋、
    樑柱或牆壁」之要件不符，亦無建築法第8條規定之地基基
    礎，可見並非建築物。系爭鐵皮屋既非建築物，則原告申請
    設立加水站，自無庸依加水站自治條例第4條第1項第5款規
    定提出使用執照或其他建物文件供審查。
 3、原告在高雄市○○○區，設有多處相同型式之加水站，均未被
    要求檢附使用執照，且均獲許可設立在案，被告卻針對本件
    申請案，採不同之標準審查。又被告所管轄之其他行業，均
    未如此要求，僅針對加水站業者，要求送由工務局等5個局
    處會審，有違反憲法保障之平等原則。
(二)聲明︰
 1、訴願決定及原處分均撤銷。
 2、被告應依原告110年1月7日申請，作成許可原告於系爭土地
    設立系爭加水站之行政處分。
三、被告答辯及聲明︰
(一)答辯要旨︰
 1、參照內政部71年12月3日台內營字第123477號函示，可知活
    動式房屋無論能否移動吊起，只要使用時有固定之處所，即
    符合「定著」之要件。系爭鐵皮屋坐落於系爭土地，有固定
    使用之處所，自屬建築法第4條所稱之建築物。系爭鐵皮屋
    非貨櫃式態樣，不能適用原告所引內政部96年2月26日函。
 2、依工務局及所屬違章建築處理大隊之函復，系爭鐵皮屋為建
    築物，且未經申請取得使用執照，並非合法建物。原告無法
    補具證明合法建物之文件，即有應備文件不符情形，自不能
    許可設立。
 3、原告所指其他加水站之申請案，與本案現況不同，不能比附
    援引。況加水站自治條例於109年1月20日修正公布，法規制
    定内容與舊法情形，已有不同。
(二)聲明︰原告之訴駁回。
四、本案爭點︰
    系爭鐵皮屋是否屬建築法第4條所稱之建築物？原告未提出
    使用執照，是否符合加水站自治條例第4條第1項第5款規定
    須檢附「其他經主管機關指定之文件」之設立申請要件？
五、本院的判斷︰
(一)前提事實︰
　　如爭訟概要欄所載等情，業經兩造分別陳述在卷，並有申請
    書、工務局110年1月13日高市工務建字第11030549100號函
    暨會審單、110年2月1日高市工務建字第11031162300號函暨
    會審單、110年2月19日高市工務建字第11031667200號函暨
    會審單、工務局違章建築處理大隊110年2月22日高市工違隊
    查字第11070100400號函暨會審單附處分卷1，原處分、訴願
    決定附本院卷為證，可信為真實。
(二)應適用之法令：
 1、加水站自治條例
　⑴第2條：「(第1項)本自治條例之主管機關為本府衛生局。但
    涉及本府各目的事業主管機關權責者，由各目的事業主管機
    關辦理。(第2項)前項主管機關及各目的事業主管機關權責
    劃分如下：一、主管機關：非屬各目的事業主管機關掌理之
    加水站、加水車管理及監督事項。……四、工務局：加水站建
    物、設施及其使用之審查、勘驗及違規查處。……。」
　⑵第3條第2款：「本自治條例用詞，定義如下：……二、加水站
    ：指於固定地點，以自動販賣機或其他類似方式販售盛裝飲
    用水予消費者之場所。……」
　⑶第4條第1項：「於本市經營之業者應繕具申請書及檢附下列
    文件向主管機關申請設立，並於經許可後，始得營業；……。
    一、本市核發之水源供應許可文件。二、本市核發之加水站
    （車）衛生管理人員合格證明文件。三、最近1年內出水口
    水質檢驗合格證明文件。四、各項加水設備之材質證明文件
    。五、其他經主管機關指定之文件。」
 2、建築法
  ⑴第4條：「本法所稱建築物，為定著於土地上或地面下具有頂
    蓋、樑柱或牆壁，供個人或公眾使用之構造物或雜項工作物
    。」
  ⑵第25條第1項：「建築物非經申請直轄市、縣（市）（局）主
    管建築機關之審查許可並發給執照，不得擅自建造或使用或
    拆除。但合於第78條及第98條規定者，不在此限。」
  ⑶第28條：「建築執照分左列四種：……三、使用執照：建築物
    建造完成後之使用或變更使用，應請領使用執照。……。」
(三)綜合上開加水站自治條例之各規定意旨，可知被告為該自治
    條例之主管機關，掌理加水站（車）之管理及設立許可之准
    駁。倘有涉及各目的事業主管機關之權責事項，則由各目的
    事業主管機關辦理（同條例第2條第1項、第2項第1款）。其
    中關於加水站建物、設施及其使用之審查、勘驗及違規查處
    ，係由建築管理之權責機關即工務局辦理（同條例第2條第2
    項第4款）。又依照建築法第25條第1項、第28條第3款規定
    意旨，建築物於建築完成須經建築主管機關審查許可並發給
    使用執照，始得合法使用。是以，許可加水站之合法設立，
    倘加水站有建築物供使用，自應以該建築物得合法使用為前
    提，亦即在該建築物取得使用執照前，加水站無從合法設立
    ，應屬體系上之合理解釋。準此，申請設立之加水站有建築
    物存在者，同條例第4條第1項第5款規定申請人應檢附之「
    其他經主管機關指定之文件」，應包含經工務局審查許可並
    發給之使用執照在內。至於土地上存在之構造物是否屬於「
    建築物」，依建築法第4條規定之判斷標準，須符合「定著
    於土地」「具有頂蓋、樑柱或牆壁」「供個人或公眾使用」
    之要件。
(四)系爭鐵皮屋屬建築法第4條所稱之建築物：
 1、系爭鐵皮屋符合「定著於土地」之要件：
　⑴建築法第4條所謂「定著」於土地，於相關建築法規並無定義
    性規定，究其文義，核與「固定」之意涵，尚屬有別，自不
    限於物理上固定結合土地之態樣。再參諸司法院釋字第93號
    解釋理由書：「民法第66條第1項所謂定著物指非土地之構
    成分，繼續附著於土地而達一定經濟上目的不易移動其所在
    之物而言，輕便軌道除係臨時敷設者外，其敷設出於繼續性
    者，縱有改建情事，有如房屋等，亦不失其為定著物之性質
    ，故應認為不動產」等語，就「定著物」屬性之闡釋，係採
    寬鬆之標準，只須「繼續附著於土地」「不易移動其所在」
    即可，非必須達到固定性或永久性附著於土地之程度，上開
    建築法第4條所謂「定著」，亦應採相同之解釋。準此，關
    於構造物是否「定著」於土地之判斷，不以技術上於土地上
    埋設基礎或於地面設施植入鋼釘或螺絲固定為必要，而應視
    其是否具有「附著繼續性」「不易移動性」為準。
  ⑵經查，系爭鐵皮屋為置放於系爭土地上，高約3.2公尺、扣除
    頂層前簷之長約2.8公尺、寬約7公尺之四方形單層立體構造
    物。下方為水泥基座平台，上方為鐵皮頂蓋，內部接水電，
    置放大型水塔，並有Ｃ型鋼支架支撐，四周外部則為鐵皮或
    鐵柵欄包覆，並開有一扇門等情，此有現場丈量圖（第153
    頁）、會勘紀錄表及現場照片（第205-211頁）附本院卷可
    證。衡其量體非小，再參諸原告陳稱：系爭鐵皮屋若要移動
    ，需要叫吊車吊走；如果要在現場拆除的話，就會用瓦斯割
    除，有鎖螺絲的話就把螺絲拆掉等語（本院卷第175-176頁
    筆錄），足見系爭鐵皮屋之移動，必須耗費相當之時間、人
    力及物力，並非隨時且任意可移動之物，具有「不易移動性
    」。又觀其內部接水電設施，置放大型水塔，外部則設有廣
    告看板、加水及自動販賣機具等情，再參諸原告陳稱：地目
    屬於道路用地，也沒有辦法徵收及開闢，導致道路閒置，所
    以我們向地主承租，所以等到可以徵收或開闢時候，就會結
    束營業等語（本院卷第176頁筆錄），足以表彰系爭鐵皮屋
    係持續性供營業目的使用，非暫時性置放，具有「附著繼續
    性」。依上所述，足認系爭鐵皮屋符合「定著」於土地之要
    件，原告援引內政部96年2月26日函關於貨櫃屋之釋示，主
    張系爭鐵皮屋未固定於地基水泥，可以吊車移動，不符合「
    定著」之要件云云，尚無可採。
 2、系爭鐵皮屋符合「具有頂蓋、樑柱或牆壁」之要件：　
  ⑴依建築法第4條規定「具有頂蓋、樑柱『或』牆壁」之明白文意
    ，可知建築物除必須具有「頂蓋」外，「樑柱」或「牆壁」
    係採擇一具有即可之要件，而非必須同時具有「樑柱、牆壁
    」。原告主張須有樑柱始符合該要件之見解，並無可採。
  ⑵經查，系爭鐵皮屋內除鐵皮頂蓋外，亦有Ｃ型鋼支架支撐、鐵
    皮構造之牆壁等情，此有上開會勘紀錄表及照片（本院卷第
    207-208頁）可證。依Ｃ型鋼支架之圖示，足認係用以支撐構
    造物重量之用，屬系爭鐵皮屋之樑柱性質。退步而言，縱認
    Ｃ型鋼支架不構成樑柱，系爭鐵皮屋亦有鐵皮構造之牆壁，
    足以遮風避雨，亦符合上開「樑柱或牆壁」擇一具備即可之
    要件。原告主張系爭鐵皮屋並無樑柱，不符合此一要件云云
    ，並無可採。
 3、系爭鐵皮屋符合「供個人或公眾使用」之要件：
　　依建築法第4條規定文字為「供個人或公眾使用」，而非「
    供居住使用」，依此文義可知，不限供居住使用之構造物。
    系爭鐵皮屋具有頂蓋、四周牆壁，可供遮風避雨，事實上亦
    置放加水站設備供人使用，足認合於此一要件。原告主張系
    爭鐵皮屋未開窗，其內僅擺設水塔等雜物，並未供人居住，
    不符合此一要件云云，亦無可採。
(五)原告之申請未檢附系爭鐵皮屋之使用執照，不符合加水站自
    治條例第4條第1項第5款規定，被告以原處分駁回，並無違
    誤：
 1、系爭鐵皮屋屬建築法第4條所稱之建築物，且存在於原告申
    請設立之系爭加水站上，已如前述。原告未檢附系爭鐵皮屋
    之使用執照，無法證明系爭鐵皮屋為合法建築物，即不符合
    加水站自治條例第4條第1項第5款規定應檢附「其他經主管
    機關指定之文件」之申請要件。從而，被告以原告之申請不
    符法定要件，據以駁回申請，並無不合。
 2、原告主張被告否准其申請，有違反憲法上平等原則等情。惟
    查，憲法之平等原則係要求行政機關對於事物本質上相同的
    事件，應作相同的處理，至於事物本質上不相同之事務，則
    應為不同之處理。行政機關因此形成之行政自我拘束，係指
    合法之平等而，並不包含違法之平等。被告就加水站業者之
    監管業務，與對其他業者之監管業務，係本質上不相同之事
    務，各有不同之法規依據。故關於加水站之申請設立，被告
    依加水站自治條例第2條規定會同其他目的事業主管機關審
    查，而就其他業者則無此作法，另採用不相同之監管方法，
    核與平等原則之要求無違。又原告在高雄市其他處所申請設
    立之加水站，其上構造物與系爭鐵皮屋，不可能完全相同，
    是否符合前述建築物之判斷標準，應就個案各別判斷之。倘
    被告就先前申請設立加水站之案件，未依前述之法定標準審
    查，致作成違法而有益申請人之許可處分，難認屬合法之行
    政先例，自無主張平等原則或行政自我拘束原則之餘地。
(六)綜上所述，原告之主張，均無可採。被告以原告申請所檢附
    之文件，不符合加水站自治條例第4條第1項第5款規定，以
    原處分駁回，核無違誤，訴願決定遞予維持，亦無不合。原
    告訴請撤銷原處分及訴願決定，並求為判決命被告作成許可
    設立系爭加水站之行政處分，為無理由，應予駁回。又本件
    判決基礎已臻明確，兩造其餘攻擊防禦方法及訴訟資料，經
    本院斟酌後，核與判決結果不生影響，並無逐一論述之必要
    ，併此說明。
六、結論︰原告之訴為無理由，應予駁回。
中　　華　　民　　國　　111 　年　　5 　　月　　12　　日
            高雄高等行政法院第三庭
                        審判長法官　蘇　秋　津
                              法官　黃　堯　讚
                              法官　孫　奇　芳
以上正本係照原本作成。
一、如不服本判決，應於送達後20日內，向本院提出上訴狀，其
    未表明上訴理由者，應於提出上訴後20日內向本院補提理由
    書（均須按他造人數附繕本）。未表明上訴理由者，逕以裁
    定駁回。
二、上訴時應委任律師為訴訟代理人，並提出委任書。（行政訴
    訟法第241條之1第1項前段）
三、但符合下列情形者，得例外不委任律師為訴訟代理人。（同
    條第1項但書、第2項）
得不委任律師為訴訟代理人之情形 所  需  要  件 （一）符合右列情形之一者，得不委任律師為訴訟代理人　 1.上訴人或其法定代理人具備律師資格或為教育部審定合格之大學或獨立學院公法學教授、副教授者。 2.稅務行政事件，上訴人或其法定代理人具備會計師資格者。 3.專利行政事件，上訴人或其法定代理人具備專利師資格或依法得為專利代理人者。 （二）非律師具有右列情形之一，經最高行政法院認為適當者，亦得為上訴審訴訟代理人 1.上訴人之配偶、三親等內之血親、二親等內之姻親具備律師資格者。 2.稅務行政事件，具備會計師資格者。 3.專利行政事件，具備專利師資格或依法得為專利代理人者。 4.上訴人為公法人、中央或地方機關、公法上之非法人團體時，其所屬專任人員辦理法制、法務、訴願業務或與訴訟事件相關業務者。 是否符合（一）、（二）之情形，而得為強制律師代理之例外，上訴人應於提起上訴或委任時釋明之，並提出（二）所示關係之釋明文書影本及委任書。  
中　　華　　民　　國　　111 　年　　5 　　月　　12　　日
                              書記官　宋鑠瑾